【裁判字號】    97,重訴,532
【裁判日期】    990420
【裁判案由】    確認所有權存在
【裁判全文】
臺灣板橋地方法院民事判決             97年度重訴字第532號
原      告  甲○○
訴訟代理人  黃秀禎律師
複 代理 人  薛欽峰律師
被      告  戊○○○
訴訟代理人  歐龍山律師
被      告  丙○○
            乙○○
上  一  人
訴訟代理人  丁○○
上列當事人間確認所有權存在事件，本院於民國99年3 月25日言
詞辯論終結，判決如下：
    主  文
原告之訴駁回。
訴訟費用由原告負擔。
    事實及理由
一、程序方面：
  (一)原告於訴狀送達後，將訴之聲明最後變更如最初起訴狀所示
    之訴之聲明（等同未為變更），屬變更應受判決事項之聲明
    ，核其請求之基礎事實同一，亦不甚礙被告之防禦及訴訟之
    終結，依民事訴訟法第255條第1項第2、7款之規定，應予准
    許。
  (二)被告丙○○、乙○○均經合法通知，被告丙○○未於言詞辯
    論期日到場，被告乙○○未於最後言詞辯論期日到場，核無
    民事訴訟法第386 條各款所列情形，爰依原告聲請，由其一
    造辯論而為判決。
  (三)原告主張兩造雙方之被繼承人惠希海存放於中華郵政郵局股
    份有限公司三重中正路郵局如附表定期存單所示之存款及惠
    希海五股中興路郵局帳號00000000000000內帳戶內除退休生
    活補助費外之金額，均係原告借用以惠希海名義存款者，該
    等存款及所生利息並非被繼承人惠希海之遺產而係原告所有
    等語。被告戊○○○則否認而辯稱如後（詳事實及理由欄三
    、所示），其餘被告雖未對於原告之上開主張有何爭執，惟
    因上開存款及所生利息於惠希海死亡時，由原被告等4 人繼
    承為公同共有，有合一確定之必要，仍應認上開所有權之存
    否不明確，致原告在私法上之地位有受侵害之危險，而此危
    險得以本件對於被告之確認判決除去之，原告顯有即受確認
    判決之法律上利益，是其提起本件確認之訴，並無不合。
二、原告主張：
  (一)原告之先夫惠希海於民國97年1 月18日往生，享年84歲，留
    有被告戊○○○、丙○○、乙○○及原告共4 位繼承人。惠
    希海自軍職退休後，雖取得律師資格加入臺北律師公會，惟
    並未認真從事律師工作。且惠希海喜愛從事股票投資，致雙
    方婚後於臺北市○○街附近購置用以居住之房屋都因為投資
    股票失利而出售償債。76年惠希海檢驗出有糖尿病惟不肯服
    藥治療以致身體狀況不佳，晚年，惠希海根本沒有工作，毫
    無收入來源，生活所需端賴每年約35萬元之軍官生活補助退
    休俸。被告戊○○○係惠希海與其前妻所生者，現年64歲，
    在原告與惠希海婚後並未住在一起，最近幾年與原告及惠希
    海均鮮少往來。詎料被告戊○○○於惠希海死亡後，透過查
    詢得知惠希海名下有存款，即不斷要求分配遺產，並委請律
    師發函主張原告偽造惠希海之提款單，侵佔惠希海遺產等事
    ，原告雖明知惠希海所有名下之存款實際是原告所有，僅是
    借用惠希海名義辦理定期存款，同時將定期存款所產生之利
    息轉入惠希海帳戶，仍向銀行、郵局、國稅局申請相關資料
    ，釐清相關資金來源狀況後，委請律師發函與被告戊○○○
    委任律師告知事實，惟被告戊○○○仍主張惠希海名下之郵
    局定期存單與存款係為惠希海之遺產，對原告提出刑事告訴
    主張原告偽造文書侵佔惠希海之遺產。
  (二)原告早年除於工廠上班外，同時在家裡從事家庭手工業，所
    獲得之報酬，除貼補家用外，大多加入互助會與辦理銀行及
    郵局定存方式進行存款。且原告與惠希海所生長子丙○○亦
    時常將工作匯款與原告。早期，原告辦理之定期存款之主要
    銀行單位為臺灣中小企業銀行與郵局，原告一向以利息高者
    為優先考慮，且視利息高低而轉換存款銀行。後來因為怕銀
    行倒閉，因此大多將存款集中存放於臺灣銀行與郵局。依據
    原告向臺灣銀行申請之其名下帳號000000000000帳戶之從85
    年開始之歷史交易明細可知，原告自85年起陸續於臺灣銀行
    辦理定期，截至91年止總計原告名下之於臺灣銀行之定期存
    單存款金額約新臺幣（下同）一千一百多萬元。後原告陸續
    於臺灣銀行定期存單到期後，改於中華郵政五股中興路郵局
    辦理定期存款，茲由原告所申請之郵局歷史交易明細整理出
    郵局定期存單明細，總計原告名下曾有之郵局定期存款金額
    為1,250萬元。後原告因每月3,000元之老年年金被取消，原
    告思及年老並無其他收入，為申請老年年金之需，而於定期
    存單到期後逐步改借用被繼承人惠希海名義辦理定存，此由
    原告向財政部臺灣省北區國稅局所查詢之綜合所得稅各類所
    得資料清單可知，原告90年度有17筆利息收入與91年有15筆
    利息收入，92年僅剩8筆利息收入，93年度僅剩3筆，94年度
    僅剩1筆，95、96年則均為0筆，反觀被繼承人惠希海綜合所
    得稅各類所得資料清單所示利息收入，則從91年0筆，91年
    增加到4筆、92年11筆、93年8筆、94年13筆、95年11筆、96
    年2筆，目前原告以惠希海名義辦理之郵局定期存款總計尚
    有8筆，原告依據原告郵局帳戶資料、臺灣銀行帳戶資料以
    及惠希海郵局帳戶資料，整理出惠希海名下8筆定期存單款
    項之來源如附表後所附之附件二所示。按被繼承人惠希海之
    上開郵局存摺與印章亦均交由原告保管與使用，所有上開郵
    局之定期存款單之開戶與續存事宜，均由原告辦理，此可向
    中華郵政股份有限公司三重中正路郵局申請相關之郵政定期
    儲蓄金開戶存單與續存款單以證明之。
  (三)經原告於97年6 月11日向臺北縣中正路郵局查詢後可證實，
    除原告91年起開始借用先夫惠希海名義辦理之定期儲金外，
    先夫惠希海之郵局帳戶於查詢當時起算15年以上起至伊過世
    前並無任何定期儲金積蓄，上開金錢係由原告早年於工廠上
    班、下班後於家中另以家庭手工為其兼職收入、參加民間互
    助會及兒女所贈與之年節禮金等各種方式，勤儉累積而來。
    1.89年前之利息收入：原告自82年到89年郵局定期存款利息
    收入計1,69 6,323元，另有活儲利息67,860元。原告自85年
    到89年臺灣銀行利息收入為864,466元。原告84年到85年在
    永豐商業銀行五股分行（前身台北商業銀行）之利息收入為
    23 9,094元。總計原告自82年至89年間之利息收入為2,867,
    743元。2.90年以後之利息收入：原告本身90年至96年間之
    利息收入為1,093,131元。原告借用惠希海名義所辦理存款
    之利息收入為1,133,507元。故原告自90年以後之利息收入
    共計為2,226,638元。3.丙○○之匯款：被告丙○○自84年
    至86年間總計匯款2,440,000元予原告上開帳戶。被告丙○○在83年至96年間，總計匯款1,110,000元予原告。被告丙○○於86年12月12日匯款50萬元與原告。4.綜上所有金額總
    計為9,144,381元。惠希海自退休後，所領取之退休俸金額
    ，於扣除家庭各項生活開銷後與惠希海個人喜歡投資股票之
    損失後，其歷年來所領取之退休俸根本不敷使用，否則原告
    兩名子女被告丙○○、乙○○等二人在就學時根本無須辦理
    助學貸款及半工半讀始得支撐，從而，惠希海實難有其他多
    餘金錢得另為存款達壹千多萬之餘地。被告戊○○○一再以
    惠希海領取退休俸，認為系爭存款為惠希海所有，試問是否
    原告與惠希海都無須生活費用、醫療費用等，按惠希海所有
    醫療費用、喪葬費用等均由原告所支出，試問被告戊○○○
    是否曾經支出過一分一毫？依據遺產與贈與稅法相關規定，
    原告需於惠希海往生後最遲9個月內辦理遺產稅申報事宜，
    原告雖已向鈞院提起本件確認之訴，然法院審理案件有一定
    時程，在遺產稅申報之法律責任與期限壓力下，原告幾經考
    量後，方才於申報遺產稅時主張剩餘財產分配請求權，以免
    現在需為不屬於惠希海之財產繳交遺產稅。
  (四)兩造雙方之被繼承人惠希海存放於中華郵政郵局股份有限公
    司三重中正路郵局之定期存單及惠希海五股中興路郵局帳號
    00000000000000內帳戶內除退休生活補助費外之金額及利息
    等，係原告借用以惠希海名義存款者，該等存款及利息並非
    被繼承人惠希海之遺產而係原告所有。本件原告借用被告等
    被繼承人惠希海名義辦理存款與定期存款，洵屬合法。現惠
    希海死亡，借名契約關係當然終止。被告等三人與原告同為
    被繼承人惠希海之繼承人，現被告戊○○○主張被繼承人惠
    希海於中華郵政股份有限公司五股中興路郵局帳號00000000
    000000內之存款、利息及原告以惠希海名義所辦理之如附表
    所示定期存單之存款，均為被告等之被繼承人惠希海之遺產
    ，顯與事實不符，影響原告權利至鉅，原告自有提出確認之
    訴之必要。被繼承人惠希海死亡之際，名下留有原告借用其
    名義所辦理之存款與定期存款，惠希海死亡，借名登記關係
    消滅，則被繼承人惠希海之繼承人即被告等負有返還該等存
    款於原告之義務，現被告戊○○○否認原告之權利，則端無
    可能將該等款項返還予原告，故爰依法對被繼承人惠希海之
    其他繼承人即被告三人提起本件訴訟，請求判決如訴之聲明
    所示等語。併為聲明：1.確認原告對以惠希海名義存放於中
    華郵政股份有限公司五股中興路郵局帳號00000000000000內
    之存款101,247元及其所生之利息之所有權存在。2.確認原
    告對以惠希海名義存放於中華郵政股份有限公司三重中正路
    郵局如附表定期存單所示之存款及所生之利息之所有權存在
    。3.被告等應協同原告領取上開第一項及第二項所示款項並
    全部交付予原告。
三、被告戊○○○則以：
  (一)被告戊○○○之父惠希海生前在中華郵政股份有限公司五股
    中興路郵局開立00000000000000帳號，做為其活期存款帳戶
    ，另在三重中正路郵局開立00000000000000號帳號，做為其
    定期存款帳戶，上開郵局帳號內之活期及定期存款之存款人
    係惠希海，是惠希海在郵局之金錢存款，該金錢之所有權係
    移轉予郵局，惠希海對於存款郵局只有寄託物返還請求權，
    而無該存款之金錢所有權。惠希海於97年1 月18日死亡時，
    惠希海之繼承人係其妻即原告甲○○及其子女即被告戊○○○、丙○○、乙○○等4人。惠希海之遺產由原被告等4人於
    惠希海死亡時繼承為公同共有。故而兩造所繼承者係惠希海
    對上揭五股中興路郵局及三重中正路郵局之金錢寄託關係及
    因寄託關係所生之寄託物返還請求權，兩造就上揭郵局之存
    款及利息於尚未取得之前，固無該存款及利息所有權存在之
    可言，原告請求對被告確認該郵局內之存款及利息伊有所有
    權存在，實屬無據。
  (二)原告稱上揭郵局內以惠希海名義之存款，係伊以借名契約之
    關係，借用惠希海之名義所為之存款云云。原告就其所主張
    與惠希海成立借名契約，固未能舉證以實，被告亦予以否認
    。被告係惠希海之繼承人，該寄託關係及寄託物返還請求權
    ，係被告因惠希海之死亡而繼承取得之權利，固難謂有不當
    得利之可言。兩造就惠希海所遺對郵局之返還信託物請求權
    ，係屬共有人公同共有權利行使之態樣。公同共有物之處分
    ，及其他權利之行使，應得公同共有人全體之同意（民法82
    8條第2項、831條參照）原告要求被告協同向郵局領取該金
    錢存款及利息，亦屬無據。再者，向郵局所領取惠希海生前
    在該郵局之存款及利息，本屬惠希海遺產性質，仍為兩造所
    公同共有，遺產須經分割之後，始為繼承人單獨所有。是以
    ，原告請求被告協同將所領取之郵局存款及利息（即遺產）
    未經分割即全部交付予伊取得，難認有理。又給付新臺幣金
    錢之債為貨幣之債，本無特定性質，原告請求向郵局所領取
    之金錢應交付於原告，亦屬無據。
  (三)被告戊○○○之生母係惠玉珍。被告之生父惠希海於40餘年
    間再娶原告為妻，並與原告另生下一子丙○○、一女乙○○
    。惠希海於61年5月自軍中以軍法官退役後從事律師職業，
    所登錄執業地區為臺北及桃園縣市，執業律師至97年死亡為
    止，共執業30餘年。惠希海61年自軍中退役後，每年向國防
    部領取退役俸3次，第1次在元月、第2次在春節當月、第3次
    在7月。每年所領取之退役俸金額在41萬餘元至44萬餘元之
    間，以此估算，惠希海自退役之後至死亡時為止，領取退役
    俸之期間在35年以上，所領取之金額約在1仟5佰萬元許。加
    上惠希海於退役前軍中之薪俸所得及惠希海退役後，執業律
    師35年期間所得，則惠希海之所得總額遠在1仟5佰萬元以上
    ，無庸置疑。原告則只是家庭主婦並無所得，惠希海生前在
    三重市○○路郵局之定期存款，如原告起訴書所示之1,195
    萬元本屬惠希海所有之金錢，原告稱該1,195萬元定存，係
    其在85年至88年間就銀行之定存到期後，嗣於91、92年間，
    再提領部分惠希海郵局之存款合併後，借用惠希海之名義向
    三重市○○路郵局辦理定存云云。惟查，85年至88年間，原
    告焉有1仟餘萬元之鉅額之金錢可為定存，原告稱該鉅額定
    存係伊早年於工廠上班，做家庭手工及參加民間互助會及兒
    女年節之贈與所累積，此純屬原告片面之詞，無足採信。惠
    希海每年有3次自國防部所發給之退役俸之收入，及執業律
    師之報酬收入，共收入達35年之久，此係信而有徵。惠希海
    與原告夫妻數十年，是惠希海與原告夫妻期間，惠希海如將
    其收入交由原告管理或以原告名義存款，並無悖於常情。從
    而85年至88年期間或之前，苟有以原告之名義在銀行或金融
    機關之存款，亦不能證明係原告自己所得之累積，該存款亦
    本屬惠希海之金錢。系爭8筆三重中正路郵局之定期存款，
    係以惠希海之名義所存入，若其中有部分係從之前由原告名
    義之定存到期而轉入，此亦係該金錢本屬惠希海之所有，從
    而歸還於惠希海，乃以惠希海之名義辦理存款。至於原告稱
    伊為申請每月3仟元之老年年金，恐無法領取仍借用惠希海
    之名義存款等語。惟查1仟餘萬元之定存，每月利息不止3仟
    元，則焉有為每月3仟元老人年金，將1仟餘萬元之金錢借用
    惠希海名義存款之理。況且老人年金之申請本與原告是否借
    用惠希海之名義存款無關，原告稱伊為領取每月3 仟元之老
    年年金而借用惠希海名義存款，殊無足取。
  (四)惠希海於生前在上揭五股中興路郵局第0000000000000帳號
    內之存款，本屬惠希海之退休俸每年所撥入之金額，原告於
    惠希海97年1月18日死亡之後，先後於97年2月12日、97年2
    月13日、97年3月17日、97年3月31日遭原告偽造惠希海之提
    款單，分別提款90萬元、52萬元、6萬元、220萬元、6萬元
    ，共提領374萬元。該帳號內之存款餘額101,247元及利息亦
    屬惠希海之遺產，固非原告個人之所有。
  (五)原告與惠希海夫妻近50年，惠希海於61年5月退役之前為軍
    法官，退役之後每年向國防部領取退役俸40餘萬元，並從事
    律師職業30餘年至死亡為止，原告只是家庭主婦，並無所得
    之人，則於惠希海與原告婚姻關係存續期間，以惠希海名義
    在郵局之存款1仟餘萬元，原告稱悉係伊歷多所得之累積云
    云，其熟能置信。關於夫妻間於結婚後之財產，究竟係夫所
    有，亦係妻之所有，因夫妻共同生活，證明上容有其困難，
    是民法1017條第1項後段規定為夫妻共有之推定。以本件而
    論，原告與惠希海自40餘年間結婚迄至85年、86年間亦有30
    餘年之久，再迄至91年間，亦有40餘年之久，原告稱此期間
    其以夫妻名義所存之金錢悉屬伊做工、參加互助會（按參加
    互助會亦須支出會款）、兒女之贈與所累積而無一開支，遂
    累積成鉅額，則應請原告舉證以明。至於惠希海於此期間，
    單就國防部退役俸之支給則有上仟萬元，則稱此期間之金錢
    惠希海一無所有，惠希海千餘萬元之退役俸及執業律師所得
    ，全部憑空之消失，全屬原告之所得，自無可信餘地。原告
    復稱惠希海名下在郵局之定存於到期後，原告有時再提領惠
    希海郵局活期存款，加上到期之定存金額，再轉定存云云。
    由此可見，惠希海生前之金錢係由原管理，從而85年至88年
    間以原告名義在台灣銀行等金融機關之存款，乃至之前之金
    錢，本屬惠希海所有，而由原告管理，嗣後因歸還惠希海遂
    以惠希海名義辦理郵局定存。
  (六)夫妻一方死亡，係夫妻法定財產制關係消滅原因之一，則凡
    屬夫妻婚後之財產，扣除婚姻關係存續期間所負之債務後，
    如有剩餘，其雙方剩餘財產之差額應平均分配之。是不論以
    惠希海名下之存款是否為惠希海或原告之所有，於惠希海死
    亡後，均應平均分配。被告戊○○○係惠希海之繼承人，繼
    承此剩餘財產之分配請求權，為剩餘財產分配請求權人，民
    法第1030 條之1定有明文。則系爭惠希海在郵局之存款，本
    係惠希海之所有，而為惠希海之遺產，被告固有應繼分四分
    之一。苟認定為原告借用惠希海名義所存為原告所有，則因
    屬婚後財產之故，被告戊○○○亦可行使剩餘財產分配請求
    權，基於此，被告戊○○○亦請求分配該所有存款之四分之
    一。同時，原告亦必須將其所有之其他財產提出，以供被告
    戊○○○分配。
  (七)至於原告於惠希海死亡之後，冒領惠希海所遺在五股中興路
    郵局之活期存款3佰74萬元，按該存款本屬被告繼承所公同
    共有，原告將之冒領據為己有，係對被告之侵權行為及不當
    得利，被告戊○○○並主張此金額應從原告得分配惠希海之
    存款中，予以扣除原告之分配款等語，資為抗辯。併為答辯
    聲明：原告之訴駁回。
四、被告乙○○則以：
  (一)被告乙○○同意原告之請求。被告乙○○為原告之女，自被
    告乙○○出生至成人，原告始終全心全意照顧家庭，教養子
    女，被告乙○○之父惠希海雖以律師為業，惟收入不穩定，
    且生性喜愛投資股票，虧損過多，家中經濟始終窘困，原告
    為維持家中經濟平日始終省吃儉用，外出工廠上班，下班家
    務完畢後，另為家庭代工，貼補家用，其中辛勞不可言喻。
    嗣惠希海臥病在床，原告善盡人妻之責，奔走照料惠希海，
    今原告以其一生辛苦累積之財產主張其權利，被告乙○○為
    人子女自無任何異議。
  (二)87年時我開始為我的父母申報所得稅，90年時，我母親為領
    老人年金，所以母親將錢移到我父親的帳戶中，母親的錢有
    部分是從我及我哥哥被告丙○○交給她的。因此父親知道母
    親的錢在他的戶頭，而且答應我說他不會花我母親的錢。96
    年10月份父親用電腦視訊跟我說，他兩袖清風，無法留財產
    給我們等語，資為抗辯。
五、被告丙○○未於言詞辯論期日到場，亦未提出書狀作何聲明
    或陳述。
六、兩造均不爭執之事實：
  (一)原告之先夫惠希海於97年1 月18日往生，以被告戊○○○、
    丙○○、乙○○及原告等4 位為繼承人。被告戊○○○之生
    母係惠玉珍。惠希海於40餘年間再娶原告為妻（原告為惠希
    海之第二任妻子，夫妻間同財共居，且未以契約訂立夫妻財
    產制），並與原告另生下一子被告丙○○、一女被告乙○○
    。
  (二)惠希海於61年5月1日自軍職退休後，取得律師資格加入臺北
    律師公會，每年領約35萬元之軍官生活補助退休俸。
  (三)惠希海名義存放於中華郵政股份有限公司五股中興路郵局帳
    號00000000000000內之存款101,247元。惠希海名義存放於
    中華郵政股份有限公司三重中正路郵局如附表定期存單所示
    之存款。
  (四)惠希海之上開郵局存摺與印章均交由原告保管與使用，所有
    上開郵局之定期存款單之開戶與續存事宜，均由原告辦理。
  (五)本件原告主張為其所有如訴之聲明所示之存款及所生之利息
    ，原告亦列入惠希海之遺產而於申報遺產稅時主張夫妻剩餘
    財產分配請求權。
七、原告主張：兩造雙方之被繼承人惠希海存放於中華郵政郵局
    股份有限公司三重中正路郵局如附表定期存單所示之存款及
    惠希海五股中興路郵局帳號00000000000000內帳戶內除退休
    生活補助費外之金額，均係原告借用以惠希海名義存款者，
    該等存款及所生利息並非被繼承人惠希海之遺產而係原告所
    有等語。被告則辯稱如上。經查：
  (一)按民事訴訟如係由原告主張權利者，應先由原告負舉證之責
    ，若原告先不能舉證，以證實自己主張之事實為真實，則被
    告就其抗辯事實即令不能舉證，或其所舉證據尚有疵累，亦
    應駁回原告之請求。又請求履行債務之訴，除被告自認原告
    所主張債權發生原因之事實外，應先由原告就其主張此項事
    實，負舉證之責任，必須證明其為真實後，被告於其抗辯事
    實，始應負證明之責任，此為舉證責任分擔之原則（最高法
    院17年上字第917號、43年臺上字第377號判例意旨參照）。
  (二)原告之先夫即訴外人惠希海於97年1 月18日往生，以被告戊○○○、丙○○、乙○○及原告等4 位為繼承人。被告戊○○○之生母係惠玉珍。惠希海於40餘年間再娶原告為妻（原
    告為惠希海之第二任妻子，夫妻間同財共居，且未以契約訂
    立夫妻財產制），並與原告另生下一子被告丙○○、一女被
    告乙○○。惠希海於61年5月1日自軍職退休後，取得律師資
    格加入臺北律師公會，每年領約35萬元之軍官生活補助退休
    俸。惠希海名義存放於中華郵政股份有限公司五股中興路郵
    局帳號00000000000000內之存款101,247元。惠希海名義存
    放於中華郵政股份有限公司三重中正路郵局如附表定期存單
    所示之存款。惠希海之上開郵局存摺與印章均交由原告保管
    與使用，所有上開郵局之定期存款單之開戶與續存事宜，均
    由原告辦理。本件原告主張為其所有如訴之聲明所示之存款
    及所生之利息，原告亦列入惠希海之遺產而於申報遺產稅時
    主張夫妻剩餘財產分配請求權之事實，為兩造所不爭執，並
    有惠希海名下定期存單明細表及其影本、惠希海郵局存摺節
    本（中興路郵局帳號00000000000000）、惠希海死亡證明書
    及除戶戶籍謄本、戶籍謄本及繼承系統表、本院98年5月4日
    言詞辯論錄、惠希海遺產完稅證明書（見本院97年度重調字
    第235號卷第10至14頁、第23至29頁、本院卷一第156至159
    頁）附卷可稽，堪信屬實。
  (三)按「夫妻未以契約訂立夫妻財產制者，除本法另有規定外，
    以法定財產制，為其夫妻財產制。」、「法定財產制關係消
    滅時，夫或妻現存之婚後財產，扣除婚姻關係存續所負債務
    後，如有剩餘，其雙方剩餘財產之差額，應平均分配。但下
    列財產不在此限：一、因繼承或其他無償取得之財產。二、
    慰撫金。」，民法第1005條、第1030條之1第1項定有明文。
    查訴外人惠希海於40餘年間再娶原告為妻，原告為惠希海之
    第二任妻子，夫妻間同財共居，且未以契約訂立夫妻財產制
    。惠希海於61年5月1日自軍職退休後，取得律師資格加入臺
    北律師公會，每年領約35萬元之軍官生活補助退休俸等情，
    已如前述，足見惠希海於娶原告為妻後，一直有相當之固定
    收入，且惠希海與原告間為法定財產制。又本件原告主張為
    其所有如訴之聲明所示之存款及所生之利息，原告亦列入惠
    希海之遺產而於申報遺產稅時主張夫妻剩餘財產分配請求權
    ，亦已如前述，足見原告主張為其所有如訴之聲明所示之存
    款及所生之利息，並非原告單獨所有。
  (四)惠希海之上開郵局存摺與印章均交由原告保管與使用，所有
    上開郵局之定期存款單之開戶與續存事宜，均由原告辦理，
    已如前述，足見惠希海生前於其與原告婚後確有將其現金交
    由原告保管與使用，惠希海並將相關存摺與印章交由原告保
    管與使用，原告自得隨時決定原告自己及惠希海之現金之存
    提金額及決定以何人之名義開戶存入至明。原告雖主張：原
    告以惠希海名義辦理郵局定期存款8筆，款項來源如下：1.
    存單號碼00000000，存款金額130萬元之存單：91年7月9日
    原告提領其於臺灣銀行帳號000000 000000號帳戶之55萬元
    ，另提領惠希海郵局活期存款26萬元，借用惠希海名義辦理
    80萬元（存單號碼：00000000）定存，92年7月9日到期後，
    再以惠希海名義續存，94年7月11日到期，再加領惠希海郵
    局帳戶50萬元，辦理定存130萬元（存單號碼：00000000）
    。2.存單號碼00000000，存款金額160萬元之存單：91年7月
    23日原告於臺灣銀行帳號000000000000號帳戶之定存到期，
    原告提領帳戶之105萬元，借用惠希海名義於郵局辦理100萬
    元定存（存單號碼：00000000），92年7月23日再領取惠希
    海郵局帳戶50萬元，改辦理150萬元定存（存單號碼：00000
    000），94年7月23日再領取惠希海郵局帳戶內10萬元，改辦
    160萬元定存（存單號碼：00000000）。3.存單號碼0000000
    0，存款金額100萬元之存單：91年8月6日原告於臺灣銀行帳
    號000000000000號帳戶之定存到期，原告提領帳戶內103萬
    元，借用惠希海名義辦理100萬元定存（存單號碼：0000000
    0），92年8月6日到期，續以惠希海名義辦理100萬元定存（
    存單號碼：00000000），94年8月6日到期，續以惠希海名義
    辦理100萬元定存（存單號碼：00000000）。4.存單號碼000
    00000，存款金額160萬元之存單：91年9月12日原告於臺灣
    銀行帳號000000000000號帳戶之定存到期，金額1,605,000
    元，借用惠希海名義於郵局辦理160萬元定存（存單號碼：
    00000000），92年9月12日到期，續以惠希海名義辦理160萬
    元定存（存單號碼：00000000），94年9月12日到期，續以
    惠希海名義辦理160萬元定存（存單號碼：00000000）。5.
    存單號碼00000000，金額160萬元之存單：93年9月24日原告
    於臺灣銀行帳號000000000000號帳戶之定存到期，原告提領
    帳戶內155萬元，借用惠希海名義辦理155萬元定存（存單號
    碼：0000000），利息付至惠希海郵局活儲帳戶，94年9月24
    日到期，加計5萬元，續以惠希海名義辦理160萬元定存（存
    單號碼：00000000）。6.存單號碼00000000，金額200萬元
    之存單：92年12月14日原告於郵局帳戶之200萬元定存到期
    ，92年12月15日辦理交易後，原告借用惠希海名義辦理100
    萬元定存（存單號碼：000 00000），94年12月15日到期，
    續以惠希海名義辦理200萬元定存（存單號碼：00000000）
    。7.存單號碼00000000，金額100萬元之存單：93年1月29日
    原告於郵局帳戶之100萬元定存到期，93年2月17日辦理交易
    後，原告借用惠希海名義辦理100萬元定存（存單號碼：000
    00000），95年2月17日到期，續以惠希海名義辦理100萬元
    定存（存單號碼：00000000）。8.存單號碼00000000，金額
    185萬元之存單：91年6月21日原告於臺灣銀行帳號00000000
    0000號帳戶之定存到期，金額925,886元，原告提領帳戶內
    100萬元，借用惠希海名義辦理100萬元定存（存單號碼：00
    000000），92年6月21日到期，續以惠希海名義辦理100萬元
    定存（存單號碼：00000000），93年6月21日到期，續以惠
    希海名義辦理100萬元定存（存單號碼：00000000），95年6
    月21日到期，金額1,026,726元，再領續惠希海郵局帳戶85
    萬元，續以惠希海名義辦理185萬元定存（存單號碼：00000
    000）等語。惟查，縱認原告此部分之主張為真，但原告以
    惠希海名義辦理郵局定期存款8筆，其款項來源，或自原告
    之帳戶內提領現金，或自惠希海之帳戶內提領現金，或自原
    告及惠希海之帳戶內各提領現金而來，且均陸續發生在91年
    間以後（即原告及惠希海婚後），況現金（金錢）為種類之
    債，並非特定物，而原告因惠希海生前於其與原告婚後有將
    其現金交由原告保管與使用，並將相關存摺與印章交由原告
    保管與使用，原告得隨時將惠希海之現金直接存入原告帳戶
    內，或自惠希海之帳戶內提領現金再存入原告帳戶內，亦即
    原告於婚後縱有任何現金收入或存款，亦因由原告負責家庭
    理財之故，而有可能將之與其夫惠希海之現金收入或存款混
    合在一起，而難以分辦之，故尚難僅憑現金於91年間以後各
    係在原告帳戶內，即認該現金係原告所有，而非惠希海所有
    。原告仍應就上開自原告帳戶內提領之現金是否為原告所有
    之事實，負舉證之責任。是原告主張：原告以惠希海名義辦
    理郵局定期存款8筆之款項來源為原告所有等語，尚乏依據
    ，洵無足採。
  (五)姑不論原告主張：82年到89年郵局定期存款收入1,696,323
    元，另有活儲利息67,860元，85年到89年臺灣銀行利息收入
    864,466元，84年到85年永豐商業銀行五股分行利息收入239
    ,094元，總計原告82年至89年間之利息收入為2,867,743元
    ，90年至96年間之利息收入為1,093,131元，原告借用惠希
    海名義所辦理存款之利息收入為1,133,507元等語是否為真
    ？縱認依原告提出之原告郵局歷史交易明細整理出甲○○郵
    局定期存單明細、甲○○綜合所得稅各類所得資料清單、惠
    希海綜合所得稅各類所得資料清單、惠希海郵政定期儲金開
    戶存款單、永豐商業銀行五股分行（前身台北商業銀行）98
    年2月9日函及所附資料、臺灣銀行五股分行98年2月19日函
    及所附資料（見本院97年度重調字第235號卷第42至106頁、
    第107至124、本院卷一第32至44頁、第88至92頁、第96至
    114頁）、附件二、惠希海金錢來源說明及銀行相關資料（
    見本院97年度重調字第235號卷第154至254頁），原告已證
    明原告之帳戶內有原告主張之上開金額，亦因該金額之發生
    在原告與惠希海婚後三、四十年間，並非原告婚前之財產，
    原告就原告主張之上開金額來源為原告所有之事實，既未具
    體陳明，且未提出任何證據證明之，尚難採信。又依原告提
    出之上開證據及原告郵局之歷史交易明細表（見本院卷一第
    175至187頁），原告雖已證明被告丙○○於83年至86年間總
    計匯款404萬元予原告帳戶，惟無法據以得知被告丙○○之
    匯款究係基於何意思？以被告丙○○為原告與惠希海之子而
    言，亦有可能係託原告保管或理財，或係對於原告與惠希海
    之扶養，尚難逕認係贈與或單獨贈與原告。再者，依原告提
    出之上開證據及原告郵局之歷史交易明細表（見本院卷一第
    175至187頁），原告雖已證明被告乙○○於84年10月26日匯
    款20萬元、85年3月15日匯款58萬元及85年7月29日匯款65萬
    元至原告永豐銀行五股分行帳戶，共計143萬元，且為被告
    乙○○所不爭執，應信為真。惟無法據以得知被告乙○○之
    匯款究係基於何意思？以被告乙○○為原告與惠希海之女而
    言，亦有可能係託原告保管或理財，或係對於原告與惠希海
    之扶養，尚難逕認係贈與或單獨贈與原告。另被告乙○○雖
    陳稱其自78年畢業後每月所得中2萬元交予原告處理，每年
    計24萬元，80年結婚後依三節給予原告10萬元，每年計30萬
    元，惟此皆現金給予，尚無其他證據可證明有此款項，縱認
    屬實，亦無法據以得知被告乙○○之現金給予究係基於何意
    思？以被告乙○○為原告與惠希海之女而言，亦有可能係託
    原告保管或理財，或係對於原告與惠希海之扶養，尚難逕認
    係贈與或單獨贈與原告。至被告乙○○雖陳稱：87年時我開
    始為我的父母申報所得稅，90年時，我母親為領老人年金，
    所以母親將錢移到我父親的帳戶中，母親的錢有部分是從我
    及我哥哥被告丙○○交給她的。因此父親知道母親的錢在他
    的戶頭，而且答應我說他不會花我母親的錢。96年10月份父
    親用電腦視訊跟我說，他兩袖清風，無法留財產給我們等語
    （見本院卷二第43頁），惟因其為原告之女，且無任何佐證
    可憑，復僅泛稱惠希海知道原告的錢在他的戶頭如上，究竟
    原告有多少金額在惠希海戶頭？亦不得而知，尚難採信。此
    外，原告就其主張有關其工廠收入、家庭手工所得、標會所
    得、利息收入部分，亦未提出任何證據證明之，尚難採信（
    亦即無從得知原告此部分之所得、收入是否為真？其所得、
    收入之金額或時間為何？）。是原告主張上開自原告帳戶內
    提領之現金為原告所有，係原告於工廠上班收入、家庭手工
    所得、標會所得、利息收入及子女丙○○、乙○○所贈與等
    語，亦尚乏依據，殊無足取。
  (六)本件姑不論被告乙○○之訴訟代理人丁○○（係被告乙○○
    之夫）陳稱：96年間在醫院，岳父惠希海說他這輩子沒有存
    下什麼錢，是他最大的遺憾，他一邊講這件事的時候還一邊
    落淚，這段大概就是跟本件訴訟比較有關係等語（並非證詞
    ，見本院卷一第253頁反面）是否為真，縱認屬實，亦難據
    以認定惠希海說他這輩下什麼錢，是他最大的遺憾，究係何
    意思？係謙虛？或係另有隱情？不一而足，且其為原告之女
    婿，難免偏向原告，尚難據為有利原告之證據。
  (七)按民法第589條、第602條第1項分別規定，稱寄託者，謂他
    方以物交付他方，他方允為保管之契約。寄託物為替代物時
    ，如約定寄託物之所有權移轉於受寄人，並由受寄人以種類
    、品質、數量相同之物返還者，為消費寄託，同法第603條
    寄託物為金錢時，推定其為消費寄託。惠希海名下在五股中
    興郵局及三重中正路郵局之存款所有權於存入時即已移轉予
    郵局，惠希海並無該存款所有權，且基於該存款所生之利息
    ，亦僅係惠希海基於其與郵局之存款約定所生之利息請求債
    權，惠希海並未取得所生利息之所有權。是原告請求確認如
    訴之聲明所示之存款及所生之利息之所有權存在，殊乏依據
    ，洵無足取。
  (八)基上，原告就其主張兩造雙方之被繼承人惠希海存放於中華
    郵政郵局股份有限公司三重中正路郵局如附表定期存單所示
    之存款及惠希海五股中興路郵局帳號00000000000000內帳戶
    內除退休生活補助費外之金額，均係原告借用以惠希海名義
    存款者，該等存款及所生利息並非被繼承人惠希海之遺產而
    係原告所有之事實，既未能舉證以實其說，是原告之主張，
    依上開說明，即乏依據，洵無可採。
八、從而，原告訴請確認及依原告借用以惠希海名義存款等契約
    終止之法律關係，請求如訴之聲明所示，為無理由，應予駁
    回。
九、本件事證已臻明確，兩造其餘攻擊、防禦方法及舉證，經本
    院審酌後，認對於判決結果均無影響，爰不一一論述，併此
    指明。
據上論結，本件原告之訴為無理由，依民事訴訟法第385條第1項
前段、第78條，判決如主文。
中    華    民    國    99    年    4     月    20    日
                  民事第三庭    法  官  楊千儀
以上正本係照原本作成。
如對本判決上訴，須於判決送達後20日內向本院提出上訴狀（需
按他造人數附繕本）。
中    華    民    國    99    年    4     月    20    日
                                書記官  劉鴻傑

司法院資訊處製作；財團法人民間司法改革基金會備份。
